臺灣高等法院臺南分院民事判決　100年度上易字第151號
上　訴　人　黃櫻治
被 上訴 人　劉豐富
上列當事人間請求違約金事件，上訴人對於中華民國100年5月25
日臺灣臺南地方法院第一審判決(100年度營訴字第3號）提起上
訴，本院於100年10月4日言詞辯論終結，判決如下：
    主  文
原判決關於駁回上訴人後開第2項之訴部分，及該部分假執行之
聲請，並訴訟費用（除確定部分外）之裁判均廢棄。
被上訴人應給付上訴人新台幣陸萬元，及自民國九十九年九月四
日起，至清償日止，按週年利率百分之五計算之利息。
其餘上訴駁回。
第一、二審訴訟費用（除確定部分外），由被上訴人負擔四分之
一，餘由上訴人負擔。
    事實及理由
一、上訴人主張：被上訴人劉豐富於民國(下同)97年6月1日向伊
    承租系爭坐落臺南市○里區○里段2297一7、0000000地號
    土地之一部分(水圳以西，下稱系爭土地)，雙方約定:租賃
    期間自97年6月1日起至98年5月31止；每月租金新臺幣(下同
    )15,000元；被上訴人劉豐富於租賃期滿或租約終止時，應
    無條件將租地上之建物拆除恢復原狀交還伊，被上訴人劉豐
    富於終止租約或租賃期滿不交還土地者，應自終止租約或租
    賃期滿之翌日起，至遷讓交還終了之日止，按月(不足一個
    月以一個月計)應按相當於租金四倍加計懲罰性違約金，此
    有土地租賃契約書可稽。詎被上訴人劉豐富於98年5月31日
    租賃期間屆滿時，並未搬遷，迄同年9月中旬始拆除地上物
    。被上訴人違約未將系爭土地返還伊，爰依兩造租約第5條
    第2項約定，請求被上訴人自租賃期滿之翌日起至遷讓交還
    日止，按月（不足月以一個月計）給付相當於租金四倍計算
    之懲罰性違約金24萬元，及自起訴狀繕本送達翌日起至清償
    日止之法定利息等語（原審判決駁回上訴人之請求，上訴人
    不服提起本件上訴，上訴聲明：被上訴人應如數給付上訴人
    上開24萬元本息；被上訴人對上訴人之上訴，答辯聲明：上
    訴駁回）。
二、被上訴人則以：系爭土地原為訴外人邱秋香（即被上訴人之
    岳母）於94年間向上訴人承租至97年5月31日止，伊接續自9
    7年6月1日起至98年5月31日止，由伊向上訴人承租，是上訴
    人要求拆除，伊依上訴人所為請求而拆除廁所等物，伊承租
    期間，無違反契約亦按約給付上訴人租金，此外，契約尚未
    結束前即搬離，期滿業已將該地返還予上訴人，且依上訴人
    與伊之土地租賃契約第4條第4項地上物所有權歸屬上訴人所
    有，上開土地伊已交還土地予上訴人，伊無同意伊岳母使用
    地上物，是依上開約定，上訴人所為請求並無理由等語，資
    以抗辯。
三、得心證理由：
  (一)上訴人主張：被上訴人劉豐富於97年6月1日向伊承租系爭土
    地，雙方訂立土地租賃契約，約定期間自97年6月1日起至98
    年5月31日止，每月租金15,000元，已據提出該土地租賃契
    約書為憑（見本院卷第27頁），為兩造所不爭執，自堪信為
    真實。
  (二)上訴人主張：被上訴人屆期違約未搬離系爭土地，依約應給
    付伊違約金24萬元本息，並提出被上訴人劉豐富於98年7月2
    7佳里郵局第197號存證信函為證，然為被上訴人所否認。
    經查：
  1.按為租賃物之使用收益者，法律並未規定以承租人本人為限
    ，故民法第451條所指「承租人仍為租賃物之使用收益」者
    ，應包括承租人之家屬，受雇人及經承租人允許之其他第三
    人，而為租賃使用收益之情形在內。」（最高法院60年台上
    字第2246號判例參照）。查上訴人主張：被上訴人劉豐富於
    98年5月31日租賃期間屆滿時，留有盆栽，其岳母邱秋香並
    未搬離，繼續使用系爭土地上之鐵皮屋為廚房，迄98年9月
    間始搬離，被上訴人違約未將系爭土地返還伊等情，被上訴
    人亦不否認其雖於97年12月即搬到新家，但因租約尚未期滿
    ，其岳母仍繼續使用，租約期滿仍繼續將鐵皮屋當廚房使用
    無訛（見本院言詞辯論筆錄）；且查，被上訴人劉豐富於98
    年7月27以佳里郵局第197號存證信函覆上訴人，亦稱：「…
    …於98年4月1日台端（即上訴人）曾提起如果超過租賃期間
    地上物未拆除，也要照1個月1萬5千元之租金付款，本人（
    即被上訴人）也答應。第二點至鑑界成果圖出來，本人曾請
    求台端因拆除、搬遷需要一段時間，本人有向台端表示超過
    之月份也會照常給租金。本人於6月初有去電表示要送租金
    過去給台端，但台端表示全部處理拆除完畢再結算。……」
    等語（見本院卷第30至32頁）。足認被上訴人屆期後，如果
    超過租賃期間地上物未拆除，即有續付租金之意可按。而曾
    與被上訴人同居共財之被上訴人岳母邱秋香亦於本院到庭直
    承：因為被上訴人住幾個月就搬走，而（當時）租約還未到
    期，伊繼續使用，伊住的地方是在（系爭土地）對面（與被
    上訴人同戶居住），伊……是拆房子到（98年）9月等情，
    亦據被上訴人之岳母邱秋香到庭證實可據（見本院卷第55頁
    ）。足見被上訴人同居共財之岳母於租期屆滿之後，仍有繼
    續使用承租之系爭土地遲至同年9月間止始行遷讓搬走。是
    被上訴人此部分雖抗辯稱：伊早於97年12月在系爭租約屆滿
    前即已搬離，期滿業已將該地返還予上訴人，且依上訴人與
    伊之土地租賃契約第4條第4項地上物所有權歸屬上訴人所有
    ，上開土地伊已交還土地予上訴人云云，即有未合；證人邱
    秋香於本院作證時附和被上訴人之詞陳稱：租約到期後我就
    沒有使用了等語（見同上卷頁），亦不足採。被上訴人個人
    雖已搬離，惟其同居之家屬即被上訴人之岳母邱秋香既仍繼
    續使用被上訴人所承租之系爭土地，依上說明，被上訴人於
    租賃屆期後，並未立即交還系爭土地予上訴人，而仍為租賃
    物之使用收益（遲至同年9月間止始行遷讓搬走）之事無訛
    。
  2.次按承租人於租賃關係終止後，應返還租賃物。民法第455
    條定有明文。被上訴人雖又抗辯稱：兩造租約第4條第(四)款
    及第6條第(二)款固分別記載「乙方（即承租人）於租賃期滿
    或租約終止時，無條件將租地上之建物拆除恢復原狀退還甲
    方（即出租人），否則地上物所有權歸屬甲方所有，且不得
    請求遷移費或任何費用」、「乙方遷讓歸還時，如有遺留雜
    物未能搬離者，視為放棄其所有權，並同意聽任甲方處理，
    並不得請求任何補償」，承租契約是本人與上訴人所約定，
    伊不敢去動系爭土地之地上物，是上訴人請求被上訴人拆除
    廁所等物而延宕等語，惟查，系爭土地上所蓋之地上物（鐵
    皮屋），為被上訴人之岳母繼續使用（作為廚房等）迄98年
    9月間始拆除完畢，且被上訴人全部搬走亦係於98年9月間等
    情，業經被上訴人於本院言詞辯論時所直承（見本院卷第65
    至67頁）。則兩造固曾為上開約定，就租期屆滿時被上訴人
    所有於系爭土地上之建物或置於遺留雜物，所有權歸屬上訴
    人，並由上訴人處理；然被上訴人之岳母，既尚在繼續使用
    系爭土地之建物（廚房等）至同年9月間止，使上訴人無從
    使用，被上訴人既亦同意拆除系爭土地上之地上物而進行至
    同年9月間，難謂租期屆滿被上訴人（暨其家屬）已依約將
    租賃物返還、交付予上訴人，依上說明，自無從遽認被上訴
    人於租期屆滿當時已依約遷讓交還承租之租賃物（系爭土地
    ），被上訴人自有違約之情。則上訴人主張被上訴人於租期
    屆滿時，未依約遷讓歸還承租之租賃物而有違約情形，即屬
    有據。
  3.次按約定之違約金額過高者，法院得減至相當之數額，為民
    法第252條所明定，且債務已為一部履行者，法院得比照債
    權人因一部履行所受之利益，減少違約金，民法第251條亦
    定有明文；查本件兩造租約固約定乙方（即承租人之被上訴
    人）於終止租約或租賃期滿不交還土地者，應自終止租約或
    租賃期滿之翌日起，至遷讓交還終了之日止，按月(不足1個
    月以1個月計)計算相當於租金四倍之懲罰性違約金。有上開
    兩造租約第5條第2款約定附卷可參。然查上訴人迭於兩造間
    存證信函係主張「……請恢復原狀退還本人，請限於文到十
    日內速為清償相當於租金之損害及違約金……」、「……於
    函到7日內速為清除台端尚有埋在地下之自來水管……及清
    償相當於租金之損害及違約金……」，有上開存證信函附卷
    可稽（見本院卷第38、39頁）；且上訴人亦於本院言詞辯論
    時願意酌減期間之違約金至租金4個月，並非按月以租金4倍
    計算之懲罰性違約金。而被上訴人於上開197號存證信函已
    告知上訴人，因上訴人「租金要提高……使被上訴人承擔不
    起，而無法繼續租賃……於98年4月1日台端曾提起如果超過
    租賃期間地上物未拆除，也要照1個月1萬5千元之租金付款
    ，本人也答應……」等情（見本院卷第30、31頁），自無同
    意就租賃期滿未交還系爭土地之情事，賠償較高額之懲罰性
    違約金，且雙方於存證信函皆有賠償相當於租金之損害金共
    識；又被上訴人於租賃期間已依約給付全部租金，並於租期
    屆滿後於同年9月間，依上訴人之要求拆除地上物並全部遷
    讓搬離，為兩造所不爭（見本院卷第64、65頁），依上說明
    ，被上訴人之債務已為絕大部分履行（違約金部分除外），
    則上開關於違約金之約定，應予酌減為「相當於每月租金之
    違約金」，較為適當，是上訴人主張被上訴人應給付至同年
    9月間止按月給付相當於租金之違約金，即無不合；從而，
    上訴人請求被上訴人依約應給付上開部分之違約金6萬元（
    即15,000×4＝6萬），洵屬有據，逾此部分上訴人請求之違
    約金，顯屬過高，應予駁回。
四、又給付有確定期限者，債務人自期限屆滿時起，負遲延責任
    ；給付無確定期限者，債務人於債權人得請求給付時，經其
    催告而未為給付，自受催告時起，負遲延責任；其經債權人
    起訴而送達訴狀，或依督促程序送達支付命令，或為其他相
    類之行為者，與催告有同一之效力；民法第229條第1、2項
    分別定有明文。又遲延之債務，以支付金錢為標的者，債權
    人得請求依法定利率計算之遲延利息；但約定利率較高者，
    仍從其約定利率；而應付利息之債務，其利率未經約定，亦
    無法律可據者，週年利率為百分之5；亦為同法第233條第1
    項及第203條所明定。查本件上訴人得請求被上訴人給付之
    前揭金額，並未據上訴人主張定有給付之期限，則上訴人請
    求自民事起訴狀繕本送達之翌日（99年9月4日，見原審卷第
    22頁）起至清償日止，按年息百分之5計算之利息，並未逾
    上開規定之範圍，自無不合。
五、綜上所述，上訴人本於兩造間違約金之約定，請求被上訴人
    給付伊6萬元，及自99年9月4日起至清償日止，按週年利率
    百分之5計算之法定遲延利息，即屬有據，為有理由，應予
    准許。逾此所為請求，為無理由，應予駁回。原審就上開應
    准許部分，為上訴人敗訴之判決，尚有未洽，上訴意旨就此
    部分請求予以廢棄改判，為有理由，爰由本院予以廢棄改判
    如主文第2項所示。至上訴人請求不應准許部分，原判決為
    上訴人敗訴之判決，經核於法並無不合，上訴意旨指摘原判
    決此部分不當，求予廢棄改判，為無理由，應予駁回。
六、本件事證已臻明確，兩造其餘攻擊、防禦方法及舉證，核與
    判決結果已不生影響，爰毋庸一一論述，附此敘明。
據上論結，本件上訴為一部有理由，一部無理由，依民事訴訟法
第450條、第449條第1項、第79條但書，判決如主文。
中    華    民    國   100    年    10    月    17    日
                    民事第二庭  審判長法  官  陳光秀
                                      法  官  李文賢
                                      法  官  莊俊華
上為正本係照原本作成。
不得上訴。
中    華    民    國   100    年    10    月    18    日
                                      書記官  吳銘添